【裁判字號】    99,上訴,823
【裁判日期】    991214
【裁判案由】    誣告
【裁判全文】
臺灣高等法院臺南分院刑事判決         99年度上訴字第823號
上  訴  人
即  被  告  蔣仁睦
選任辯護人  吳炳輝律師
上列上訴人因誣告案件，不服臺灣雲林地方法院99年度訴字第19
號中華民國99年8月6日第一審判決（起訴案號：臺灣雲林地方法
院檢察署98年度偵字第3172號），提起上訴，本院判決如下：
    主  文
原判決撤銷。
蔣仁睦無罪。
    理  由
一、公訴意旨如附件起訴書所載。
二、本件公訴人認被告蔣仁睦涉犯誣告罪行，無非係以：(1)被告
    確於95年5月23日匯款新台幣（下同）4萬5千元至林本聰設
    於中國信託商業銀行（下稱中信商銀）帳號000000000000號
    帳戶。(2)被告明知上開款項係其於同日下午2時許，在南投
    縣竹山鎮向同廣實業股份有限公司（下稱同廣公司）員工陳
    秋菊所收回之公款4萬9500元之一部分，根本與林本聰指示
    蔣仁睦籌組「雲林縣照顧服務勞動合作社」無關，亦非其加
    入上開合作社之認購股金。(3)被告竟於96年2月7日具狀向臺
    灣雲林地方法院檢察署（下稱雲林地檢署）為如起訴書所載
    誣告之行為；繼於96年3月26日下午4時17分在雲林地檢署檢
    察官訊問結證後為如起訴書所載不實之證述；復於96年5月
    30日上午10時54分在同地檢署向檢察官仍誣指林本聰犯詐欺
    罪。(4)嗣林本聰經蔣仁睦指訴犯詐欺罪部分，經雲林地檢署
    檢察官以96年度偵字第4738號對林本聰為不起訴處分確定。
    (5)林本聰乃於97年12月30日具狀對蔣仁睦提起誣告之告訴等
    ，認為被告應負誣告罪責，為其論據。
三、證據能力部分：
    (一)按證人依法應具結而未具結者，其證言不得作為證據；刑
      事訴訟法第158條之3定有明文。又被告以外之人於偵查中
      向檢察官所為陳述，除顯有不可信之情況者外，得為證據
      。同法第159條之1第2項亦有明文。檢察官在偵查中對被
      告以外之人所為之偵查筆錄，性質上屬傳聞證據，惟刑事
      訴訟法規定檢察官代表國家偵查犯罪、實施公訴，依法其
      有訊問被告、證人及鑑定人之權，證人、鑑定人並須具結
      ，而實務運作時，檢察官偵查中向被告以外之人所取得之
      陳述，原則上均能遵守法律規定，不致違法取供，其可信
      度極高，職是，被告以外之人前於偵查中已具結而為證述
      ，除反對該項供述有證據能力之一方，已釋明「顯有不可
      信之情況」之理由外，不宜遽指該證人於偵查中之陳述不
      具證據能力。經查：林本聰於96年5月30日、96年6月27日
      、98年1月22日、98年2月24日在檢察官訊問時之供述或證
      述，均未經具結，依刑事訴訟法第158條之3規定，並無證
      據能力。至於林本聰於98年8月25日、陳秋菊於96年6月27
      日、98年9月29日、林雅慧於96年6月27日、劉麗珠、賴英
      雅於98年4月15日在檢察官訊問時證述筆錄，係檢察官令
      渠等以證人身分具結後所為之證述，有該證人結文附卷可
      稽（見96年度他字第208號卷第62-63頁，下稱「96他卷」
      、98年度偵字第3172號卷第9頁、第48頁，下稱「98偵卷
      」、98年度他字第35號卷第43-44頁，下稱「98他卷」）
      ，被告及其辯護人均未提及檢察官在訊問時有不法取供之
      情形，亦未釋明上開證人之證述有何顯不可信之情況，依
      前揭規定，上開證人在檢察官之證述筆錄，自得作為本案
      證據使用。
    (二)次按被告以外之人於審判外之言詞或書面陳述，除法律有
      規定者外，不得作為證據。刑事訴訟法第159條第1項亦有
      明文。陳秋菊於偵查中所提供之小抄1紙，為其於審判外
      所為之書面陳述，依上開刑事訴訟法之規定，並無證據能
      力。
    (三)再按被告以外之人於審判外之陳述，雖不符刑事訴訟法第
      159條之1至之4等4條規定，而經當事人於審判程序同意作
      為證據，法院審酌該陳述作成時之情況，認為適當者，亦
      得作為證據。當事人、代理人或辯護人於法院調查證據時
      ，知有第159條第1項不得為證據之情形，而未於言詞辯論
      終結前聲明異議者，視為有前項之同意。同法第159條之5
      定有明文。經查，除上開證人在檢察官面前之證述筆錄外
      ，本判決後開引用各該被告以外之人於審判外之陳述，原
      則上均不得作為證據使用，惟被告及其辯護人在本院審理
      時均明示同意上開證據有證據能力或未於言詞辯論終結前
      聲明異議，本院審酌上開證據製作時之情況，並無違法不
      當之情事，認為以之作為證據應屬適當，揆諸前開規定，
      應認該等供述證據例外具有證據能力。
四、按犯罪事實應依證據認定之，無證據不得認定犯罪事實；又
    不能證明被告犯罪者，應諭知被告無罪之判決，刑事訴訟法
    第154條第2項、第301條第1項分別定有明文。又「刑法誣告
    罪之成立，在主觀方面，固須申告者有使人受刑事或懲戒處
    分之意思，在客觀方面，尤須所虛構之事實足使被誣告人有
    受刑事或懲戒處分之危險，若申告他人有不法行為，而其行
    為在刑法上並非構成犯罪，則被誣告者既不因此而受有刑事
    訴追之虞，即難論申告者以誣告之罪」；另「刑法第180條
    第1項之誣告罪，以意圖他人受刑事或懲戒處分，向該管公
    務員誣告為構成要件，故該項犯罪，不特須指出其具體事實
    ，足以使人受刑事或懲戒處分，且須明知此為虛偽，具有故
    意構陷之情形始能成立，如對於事實有所誤認，即缺乏此種
    意思條件，自難令負誣告罪責」；再「誣告罪之成立，以告
    訴人所訴被訴人之事實必須完全出於虛構為要件，若有出於
    誤會或懷疑有此事實而為申告，以致不能證明其所訴之事實
    為真實，縱被訴人不負刑責，而告訴人本缺乏誣告之故意，
    亦難成立誣告罪名」，亦有最高法院20年度上字第1700號、
    22年度上字第3368號、44年台上字第892號判例可資參照。
五、查本案緣起係蔣仁睦於96年2月7日具狀向雲林地檢署指訴：
    蔣仁睦於95年4月間受林本聰命令，請員工簽署入社同意書
    ，籌組「雲林縣照顧服務勞動合作社」，蔣仁睦在95年5月
    23日入社，並匯款9人份之認股金4萬5千元（蔣仁睦本人及
    代墊其他8名員工之股金）入林本聰之中信商銀上開帳戶，
    林本聰並承諾將來蔣仁睦可領9人份之盈餘分配；95年8月底
    蔣仁睦離開同廣公司，數月後得知該勞動合作社早已立案登
    記，林本聰卻未通知蔣仁睦參加籌設會議、社員大會，亦未
    開立股權收據，待蔣仁睦察覺有異後，發現該「雲林縣照顧
    服務勞動合作社」主要出資者僅有幾位，未來獲利也僅有幾
    位等情，提出匯入股金4萬5千元之存入憑證、「有限責任雲
    林縣照顧服務勞動合作社籌組計畫書」、「有限責任雲林縣
    照顧服務勞動合作社社員名冊」、社員結業證明書及身分證
    影本等件，對林本聰提出詐欺罪之告訴（參見96他卷第1-42
    頁）。經檢察官調查後，認無證據證明林本聰有詐欺犯行，
    於96年12月24日以96年度偵字第4738號為不起訴處分確定（
    參見96偵卷第12頁）。林本聰乃於97年12月30日具狀對蔣仁
    睦提起誣告之告訴（參見98偵卷第1-15頁），經檢察官偵查
    後，認被告蔣仁睦有誣告罪嫌而提起本案公訴。茲應查明者
    為：依卷附95專雲縣新字第153號雲林縣合作社登記證所載
    ，「有限責任雲林縣照顧服務勞動合作社」係於96年1月15
    日依法申請成立登記（見96他卷第73頁、原審卷第43頁），
    在該「有限責任雲林縣照顧服務勞動合作社」成立之前，是
    否有蔣仁睦所稱由其找員工簽署入社同意書，籌組「雲林縣
    照顧服務勞動合作社」之情事，以證明被告蔣仁睦有無誣告
    之犯行。
六、經查：
    (一)被告蔣仁睦指稱：於95年4月間受林本聰命令，請員工簽
      署入社同意書，籌組「雲林縣照顧服務勞動合作社」，蔣
      仁睦在95年5月23日入社，並匯款9人份之認股金4萬5千元
      入林本聰之中信商銀上開帳戶，林本聰並承諾將來蔣仁睦
      可領9人份之盈餘分配。95年8月底蔣仁睦離開同廣公司，
      數月後得知該勞動合作社早已立案登記，林本聰卻未通知
      蔣仁睦參加籌設會議、社員大會，亦未開立股權收據，待
      蔣仁睦察覺有異後，發現該「雲林縣照顧服務勞動合作社
      」主要出資者僅有幾位，未來獲利也僅有幾位等情，有被
      告於96年2月7日指訴林本聰詐欺之告訴狀及其提出匯入股
      金4萬5千元之存入憑證、「有限責任雲林縣照顧服務勞動
      合作社籌組計畫書」、「有限責任雲林縣照顧服務勞動合
      作社社員名冊」、社員結業證明書及身分證影本等在卷可
      證（參見96他卷第1-42頁）。依上開「有限責任雲林縣照
      顧服務勞動合作社社員名冊」上所載每位社員認購社股均
      為50股、金額均為5千元，被告蔣仁睦亦為社員，編號13
      號，發起人則為柯彩雲等7人，另據存入憑證可證明蔣仁
      睦確於95年5月23日有匯款4萬5千元入林本聰之中信商銀
      上開帳戶無訛（參見96他卷第4、11、13頁）。則被告蔣
      仁睦辯稱：其於95年4、5月有邀員工籌組「雲林縣照顧服
      務勞動合作社」，其本人於95年5月23日入社，並匯款9人
      份之認股金4萬5千元入林本聰之中信商銀上開帳戶之事實
      ，應非虛構。至於蔣仁睦匯入林本聰之中信商銀上開帳戶
      之4萬5千元，是自他人處收得之款項或係由自己帳簿提款
      得來或係以其他方式取得，均與誣告罪構成要件之犯罪事
      實無關。
    (二)林本聰於96年5月30日以被告身分，應檢察官訊問時供稱
      ：「（提示蔣仁睦告訴詐欺之告訴狀，有無意見？）有這
      4萬5千元的事，但跟入股金沒有關係，且他也沒有入股，
      我們是到今年年初才拿到設立的登記證，去年勞動合作社
      成立相關業務是由蔣仁睦負責，結果7月份蔣仁睦送的案
      件被退件。（提示勞動合作社社員名冊，蔣仁睦有入股，
      有何意見？）蔣仁睦只有繳5千元。」等語（見96偵卷第3
      頁）。由林本聰上開供述即其本人已認知【去年（指95年
      ）勞動合作社成立相關業務是由蔣仁睦負責，結果7月份
      蔣仁睦送的案件被退件。蔣仁睦有入股，只有繳5千元】
      之事實。另證人陳妙惠、溫進忠於本院亦結證稱被告於95
      年間確有籌組雲林縣照顧服務勞動合作社之情事（見本院
      卷第75-78頁）。又雲林縣社會局確於95年7月26日以0950
      604995號函對柯彩雲等人申請籌組「有限責任雲林縣照顧
      服務勞動合作社」案予以退件（見本院卷第92頁）。而依
      告訴人林本聰上開供述【我們是到今年（指96年）年初才
      拿到設立的登記證】，對照卷附95專雲縣新字第153號雲
      林縣合作社登記證所載，「有限責任雲林縣照顧服務勞動
      合作社」係於96年1月15日准予登記，而依其合作社員名
      冊（見96他卷第73-77頁），係以賴玉美排為編號第1號，
      人數共33名，有10名認購社股各為300股、實繳金額各為3
      萬元，有1名認購社股為90股、實繳金額為9千元，其餘認
      購社股均為10股、實繳金額為1千元，但其中1名載實繳金
      額為「0元」，與上開被告所提出「有限責任雲林縣照顧
      服務勞動合作社社員名冊」上所載每位社員認購社股均為
      50股、金額均為5千元，被告蔣仁睦亦為社員，編為13號
      ，發起人則為柯彩雲等7人（參見96他卷第11-13頁）者顯
      不相同，則雲林縣政府於96年12月4日函文謂「查上開合
      作社係於95年11月15日第1次向本局送件申請籌設，之前
      並無送件紀錄」云云（見96偵卷第6頁），應係指以賴玉
      美排為編號第1號、人數共33名之「有限責任雲林縣照顧
      服務勞動合作申請案」而為回覆，併此敘明。
    (三)綜上，被告確有於95年5月23日匯款4萬5千元入林本聰之
      中信商銀上開帳戶，並曾以柯彩雲等人名義申請籌組「有
      限責任雲林縣照顧服務勞動合作社」，嗣經雲林縣政府予
      以退件之事實，則被告於96年2月7日具狀向檢察官指訴林
      本聰涉犯詐欺罪，即非虛構事實誣告林本聰，則被告嗣後
      於96年3月26日下午4時17分在雲林地檢署檢察官訊問時作
      證、於96年5月30日上午10時54分在同地檢署向檢察官指
      訴林本聰犯詐欺罪，揆之首開說明及判例意旨，被告所為
      即與誣告罪之構成要件不符，被告辯稱並無上開犯行，洵
      堪採信，此外，復查無其他積極證據足認被告有公訴人所
      指犯行，應認為不能證明被告犯罪。
七、原審疏未詳查，誤認被告有誣告罪，而對被告論罪科刑，自
    有未當，被告上訴指摘原判決不當，為有理由，應由本院將
    原判決撤銷，並改為無罪判決之諭知。
據上論斷，應依刑事訴訟法第369條第1項前段、第364條、第301
條第1項前段，判決如主文。
本案經檢察官林炎昇到庭執行職務。
中    華    民    國    99    年    12    月    14    日
                  刑事第一庭    審判長法  官  茆臺雲
                                      法  官  蔡長林
                                      法  官  王明宏
以上正本證明與原本無異。
檢察官如不服本判決應於收受送達後10日內向本院提出上訴書，
其未敘述上訴理由者，並得於提起上訴後10日內向本院補提理由
書。
                                      書記官  黃全忠
中    華    民    國    99    年    12    月    14    日

司法院資訊處製作；財團法人民間司法改革基金會備份。
